臺北高等行政法院判決　　　　　　　　　　　　　　　九十三年度簡字第三四五號
　　原　　　告　甲○○
　　被　　　告　行政院金融監督管理委員會
　　代　表　人　龔照勝（主任委員）
　　訴訟代理人　乙○○
　　　　　　　　丙○○
右當事人間因證券交易法事件，原告不服財政部中華民國九十二年九月二十二日台財
訴字第０九二００四五二六六號訴願決定，提起行政訴訟。本院判決如左：
    主  文
原告之訴駁回。
訴訟費用由原告負擔。
    事  實
一、事實概要：
    原告係代表中英投資股份有限公司（下稱中英公司）當選為台南區中小企業銀行
    股份有限公司（下稱台南企銀）董事，於民國八十八年三月二十七日就任後，於
    九十年二月十三日及二月二十一日兩天分別在集中交易市場轉讓所屬公司股票各
    一○○、○○○股，惟未依規定於股票轉讓前向被告申報，且於轉讓後次月亦未
    向所屬公司申報，經被告於九十一年二月六日以違反證券交易法第二十二條之二
    及第二十五條第二項規定，而依同法第一百七十八條第一項第一款規定，以 (九
    一)台財證(三)第○○一○六七號處分書處以罰鍰新台幣（下同）十二萬元，原告
    不服，提起訴願，遭駁回。原告猶表不服，遂向本院提起本件行政訴訟。
二、兩造聲明：
　(一)原告聲明：訴願決定及原處分均撤銷。
　(二)被告聲明：駁回原告之訴。
三、兩造之爭點：
    1.被告以（七七）台財證（二）第○八九五四號函將「代表行使董事、監察人職
      務之自然人」納入證券交易法第二十二條之二、第二十五條、第一百五十七條
      及第一百五十七條之一有關董事、監察人持股規定之適用，是否違反法律保留
      原則？
    2.對於證券交易法第二十二條之二及第二十五條修正草案之解讀。
　(一)原告主張之理由：
    1.原告提出訴願之理由為，證券交易法第二十二條、第二十五條，明文規定「董
      事」適用之，但不包括法人董事之「代表人」。處分書書明台南企銀「董事」
      係中英公司，原告則為該法人董事之「代表人」，被告竟擴大將該法律條文解
      釋為可適用於法人董事之「代表人」，實屬違法。又，經查被告研擬中之證券
      交易法第二十二條之二及第二十五條修正草案，始擬將法人「代表人」納入規
      範，足資證明被告亦明知現行條文規範範圍並未包括法人董事之「代表人」在
      內。在該法未修正前，即以修法草案處罰人民，明顯違背法令；又原告於經濟
      部商業司所登記之法人董事「代表人」，已被「董事」中英公司自行撤銷，此
      可證實原告並非「董事」，僅係董事之「代表人」，無自主性可言。再者，公
      司法第二十七條第一項、第二項旨在明定法人董事之產生，在選舉程序上可有
      兩項不同之方式，實則二者之「代表人」在法理上及實務上完全一致。
    2.訴願審議委員會決定書明述：
      (1)訴願駁回理由之一係：「第查公司董事除自然人董事外，公司法第二十七條
        第一項規定：『．．．法人為股東時，得被推為執行業務股東或當選為董事
        或監察人，但須指定自然人代表行使職務。』即法人股東本身當選董事；同
        條第二項規定『．．．法人為股東時，亦得由其代表人被推為執行業務股東
        或當選為董事或監察人，代表人有數人時，得分別被推或當選。』即法人股
        東之代表人當選董事。而證券交易法第二十二條之二及第二十五條有關內部
        人持股轉讓之規範，所指『董事』既未明文限縮其範圍，是被告認定上開三
        種類型之『董事』均有其適用，核無不妥。」原告並未爭議三種類型之「董
        事」，均有其適用。所爭議者係法人董事之「代表人」並不適用該法，被告
        未處罰「董事」，而處罰其「代表人」，於法核有不妥。訴願審議委員會為
        被告所辯護，明顯答非所問，殊不足取。
      (2)訴願駁回理由之二係：「至訴稱原處分機關研擬之證券交易法第二十二條之
        二及第二十五條修正草案，擬將法人代表人納入規範，足資證明現行條文規
        範範圍並未包括『代表人』在內乙節，經查本部所研擬之證券交易法第二十
        二條之二第三項及第二十五條第三項修正草案均規定：『於董事、監察人依
        公司法第二十七條第一項或第二項規定當選者，對其代表行使職務之自然人
        及被代表之政府或法人亦同。』並未增列『以法人代表人名義當選董監事者
        』，乃因『以法人代表人名義當選董監事者』，本為其規範對象」。實則「
        以法人代表人名義當選董監事者」即為公司法第二十七條第二項所規定當選
        者，故確已列入上開修正草案之內，該訴願審議委員會竟故意混淆事實，而
        扭曲為「未列入」，核與事實相背。
      按經濟部答覆立法院楊委員富美函，針對此也已明確詮釋敘明：「『以法人之
      代表人當選董事或監察人者』，係指（公司法）第二十七條第二項之情形。」
      實則，原告身份係「以法人代表人之名義當選董監事者」，本屬「公司法第二
      十七條第二項」之情形，確已明別於上開修正草案。該委員會顯為袒護被告，
      而罔顧事實，採信被告曲解混淆真實之狡辯，竟將上開原告身份早已明則於修
      正草案之明確事實，故意說成「未增列」，並藉此為由駁回原告之訴願，殊屬
      不公，且與法不合。
    3.被告之答辯狀，對此已不再爭辯，而坦承：「顯見原告係以中英公司代表人身
      份當選為台南企銀之『董事』（即屬公司法第二十七條第二項規定之情形）」
      故被告已承認原告身份即法人中英公司之自然人代表，並不適用現行證券交易
      法第二十二條之二及第二十五條之規定。被告明知此一事實，故在修訂之證券
      交易法草案中增列「代表行使職務之自然人」。被告先前向訴願委員會所辯稱
      「並未增列」，確屬虛偽之陳述。該委員會未察明此一真實，而逕行採信被告
      虛偽之陳述，自屬違背法令。其決定依法應予廢棄，實毋庸再爭議。然被告面
      對此明確事證，卻仍然堅持拒不自行撤銷違法之原處分，竟改口辯稱：「被告
      機關乃於七十七年八月二十六日以（七七）台財證（二）第○八九五四號函將
      前開代表行使董事、監察人職務之自然人，納入證券交易法第二十二條之二、
      第二十五條、第一百五十七條及第一百五十七條之一有關董事、監察人持股規
      定之適用。鑑於前揭解釋函係屬行政函令，且其內容涉及人民權利義務，在行
      政程序法之施行後，本會乃研議將該函令內容提升為法律位階，以作為規範法
      人股東代表人有關證券交易法上申報義務之法源依據。然在完成修法前，為落
      實證券交易法對公司內部人之管理，維護證券市場交易公平，前揭解釋函令仍
      有其適用。」由被告上開辯詞，其已承認正在研議將該七十七年舊書函之內容
      尚未提升為「法律位階」，可做為「規範法人股東代表人」之「法源依據」。
      職故，現今尚未有法源規範原告（亦即「法人股東代表人」）。被告竟又開倒
      車辯稱「然在完成修法前」，「前揭解釋函令仍有其適用」。此說法突顯被告
      實有混淆「書函」與法津二者位階區別之蓄意。被告臨訟將十五年前之自家行
      政書函，自行宣稱已「納入」證券交易法，更是視立法為無物。被告若可將書
      函自行「納入」法律，則何需立法院之存在？被告明知該書函尚未提升為「法
      律」位階，竟罔顧已實施之行政程序法，自行宣稱「仍有其適用」，強行硬拗
      以不具「法律位階」之「書函」，懲處未違反法律之原告，全然忽視被告為行
      政機關應依法行政之職責，肆意侵害人民法律權益，殊無可取。
    4.綜上，本案訴願決定顯屬不法，請依法撤銷系爭之不法處分。
  (二)被告主張之理由：
    1.按「已依本法發行股票公司之董事、監察人、經理人或持有公司股份超過股份
      總額百分之十之股東，其股票之轉讓，應依左列方式之一為之：(一)經主管機關
      核准或自申報主管機關生效日後，向非特定人為之。(二)依主管機關所定持有期
      間及每一交易日得轉讓數量比例，於向主管機關申報之日起三日後，在集中交
      易市場或證券商營業處所為之。但每一交易日轉讓股數未超過一萬股者，免予
      申報。於向主管機關申報之日起三日內，向符合主管機關所定條件之特定人為
      之。」、「公開發行股票公司之董事、監察人、經理人及持有股份超過股份總
      額百分之十之股東，應於每月五日前將上月份持有股數變動情形向公司申報；
      公司應於每月十五日以前，彙總向主管機關申報，必要時主管機關得命令其公
      告之。」及「有左列情事之一者，處新台幣十二萬元以上六十萬元以下罰鍰：
      違反．．．第二十二條之二第一項、第二項、第二十五條第一項、第二項．．
      ．之規定者。」分別為證券交易法第二十二條之二、第二十五條第一項、第二
      項及第一百七十八條第一項第一款所明定。本件原告係代表中英公司當選為台
      南企銀董事，其於九十年二月十三日及二十一日在集中交易市場轉讓所屬公司
      股票各一○○、○○○股，未依規定於股票轉讓前向被告申報，且亦未於股票
      轉讓後次月向所屬公司申報，被告以 (九一)台財證 (三)第○○一○六七號處
      分書予以處分，揆諸首揭規定，並無不當。
    2.有關原告所陳：證券交易法第二十二條、第二十五條，明文規定『董事』適用
      之，但不包括法人董事之「代表人」。處分書書明台南企業「董事」係中英公
      司，原告則為該法人董事之「代表人」，被告竟擴大將該法律條文解釋適用於
      法人董事之「代表人」，實屬違法。」云云乙節，按經濟部九十一年七月九日
      經商字第○九一○二一二六八一○號函釋：按現行公司登記實務上，倘依公司
      法第二十七條第一項規定，由法人股東當選為董事或監察人者，於公司變更登
      記表所示之「董事、監察人名單」即應記載為法人名稱；倘依公司法第二十七
      條第二項規定，由法人股東其代表人當選為董事或監察人者，於公司變更登記
      表所示之「董事、監察人名單」除應記載為其法人股東之代表人姓名外，並應
      於該表所示之「所代表法人」中載明其董監事編號及所代表法人名稱，以資區
      別。被告（九一）台財證(三)第００一０六七號處分書之處分事實及理由中雖記
      載「受處分人係台南中小企業銀行股份有限公司董事中英投資（股）公司之代
      表人」，惟查經濟部商業司所提供之台南企銀變更登記表，原告係登載於台南
      企銀董事名單欄位中，並另以其編號附註與王達夫等二人代表中英公司當選並
      擔任董事職務，顯見原告係以中英公司代表人身分當選為台南企銀之「董事」
      （即屬公司法第二十七條第二項規定之情形），並非中英公司當選董事後所指
      派之代表人（即非公司法第二十七條第一項規定之情形），從而原告本身即為
      台南企銀之董事，於其任期內未依證券交易法第二十二條之二及第二十五條規
      定轉讓其本身所持台南企銀股票，原處分書以原告為處罰對象，自屬適法，原
      告指稱被告擴大解釋適用範圍，顯屬誤解。至於原告陳稱經濟部商業司所登記
      之法人董事「代表人」已被中英公司自行撤銷，此可證實原告並非「董事」，
      僅係「代表人」，無自主性可言云云乙節，按公司法第二十七條規定「政府或
      法人為股東時，得當選為董事或監察人。但須指定自然人代表行使職務。政府
      或法人為股東時，亦得由其代表人當選為董事或監察人，代表人有數人時，得
      分別當選。第一項及第二項之代表人，得依其職務關係，隨時改派補足原任期
      。對於第一項、第二項代表權所加之限制，不得對抗善意第三人。」，本案原
      告既係以中英公司代表人身分當選為台南企銀之「董事」，中英公司自得依前
      揭公司法規定改派，且中英公司對原告代表權是否加以限制，依法不得對抗善
      意的三人，且並不影響原告違規事實之認定，併予敘明。
    3.有關原告所陳：被告研擬中之證券交易法第二十二條之二及第二十五條修正草
      案，始將法人「代表人」納入規範，足資證明被告亦明知現行條文規範範圍並
      未包括法人董事之「代表人」在內云云乙節：按券交易法對內部人加強管理之
      意旨，主要在避免內部人利用公司內部未公開消息從事交易圖利，於政府或法
      人為股東，以政府或法人身分當選為董事、監察人，並指派自然人代表行使職
      務時，該自然人實際執行董事、監察人職務，得以直接接觸公司內部消息，被
      告乃於七十七年八月二十六日以（七七）台財證（二）第○八九五四號函將前
      開代表行使董事、監察人職務之自然人，納入證券交易法第二十二條之二、第
      二十五條、第一百五十七條及第一百五十七條之一有關董事、監察人持股規定
      之適用。鑑於前揭解釋函係屬行政函令，且其內容涉及人民權利義務，在行政
      程序法之施行後，被告乃研議將該函令內容提昇為法律位階，以作為規範法人
      股東代表人有關證券交易法上申報義務之法源依據。然在完成修法前，為落實
      證券交易法對公司內部人之管理，維護證券市場交易公平，前揭解釋函令仍有
      其適用。
    4.綜上所述，原告之訴核無理由，謹請判決如訴之聲明。
    理  由
一、證券交易法原管轄機關為財政部證券暨期貨管理委員會，自九十三年七月一日起
    變更為行政院金融監督管理委員會，依法被告變更為行政院金融監督管理委員會
    ，代表人龔照勝係行政院金融監督管理委員會主任委員，依法有代表權限，為此
    依行政訴訟法第一百八十一條第一項之規定，聲明承受訴訟。
二、按「已依本法發行股票公司之董事、監察人、經理人或持有公司股份超過股份總
    額百分之十之股東，其股票之轉讓，應依左列方式之一為之：(一)經主管機關核准
    或自申報主管機關生效日後，向非特定人為之。(二)依主管機關所定持有期間及每
    一交易日得轉讓數量比例，於向主管機關申報之日起三日後，在集中交易市場或
    證券商營業處所為之。但每一交易日轉讓股數未超過一萬股者，免予申報。於向
    主管機關申報之日起三日內，向符合主管機關所定條件之特定人為之。」、「公
    開發行股票公司之董事、監察人、經理人及持有股份超過股份總額百分之十之股
    東，應於每月五日前將上月份持有股數變動情形向公司申報；公司應於每月十五
    日以前，彙總向主管機關申報，必要時主管機關得命令其公告之。」及「有左列
    情事之一者，處新台幣十二萬元以上六十萬元以下罰鍰：違反．．．第二十二條
    之二第一項、第二項、第二十五條第一項、第二項．．．之規定者。」分別為證
    券交易法第二十二條之二、第二十五條第一、二項及第一百七十八條第一項第一
    款所明定。
三、本件原告係代表中英公司當選為台南企銀董事，於八十八年三月二十七日就任後
    ，於九十年二月十三日及二月二十一日兩天分別在集中交易市場轉讓所屬公司股
    票各一○○、○○○股，惟未依規定於股票轉讓前向被告申報，且於轉讓後次月
    亦未向所屬公司申報，經被告以違反證券交易法第二十二條之二及第二十五條第
    二項規定，而依同法第一百七十八條第一項第一款規定，處以罰鍰新台幣十二萬
    元。原告不服，主張：(一)證券交易法第二十二條、第二十五條，明文規定『董事
    』適用之，但不包括法人董事之「代表人」。處分書書明台南企業「董事」係中
    英公司，原告則為該法人董事之「代表人」，被告竟擴大將該法律條文解釋適用
    於法人董事之「代表人」，實屬違法。(二)又經查被告研擬中之證券交易法第二十
    二條之二及第二十五條修正草案，始將法人「代表人」納入規範，足資證明被告
    亦明知現行條文規範範圍並未包括法人董事之「代表人」在內。在該法未修正前
    ，即以修法草案處罰人民，明顯違背法令；(三)原告於經濟部商業司所登記之法人
    董事「代表人」，已被「董事」中英公司自行撤銷，此可證實原告並非「董事」
    ，僅係董事之「代表人」，無自主性可言。(四)再者，公司法第二十七條第一項、
    第二項旨在明定法人董事之產生，在選舉程序上可有兩項不同之方式，實則二者
    之「代表人」在法理上及實務上完全一致云云，資為爭議。
四、經查：
  (一)本件原告係代表中英公司當選為台南企銀董事，其於九十年二月十三日及二十一
    日在集中交易市場轉讓所屬公司股票各一○○、○○○股，未依規定於股票轉讓
    前向被告申報，且亦未於股票轉讓後次月向所屬公司申報等事實，為原告所不爭
    執，應可認定。
  (二)查公司董事除自然人董事外，公司法第二十七條第一項規定：「．．．法人為股
    東時，得被推為執行業務股東或當選為董事或監察人，但須指定自然人代表行使
    職務。」即法人股東本身當選董事；同條第二項規定「．．．法人為股東時，亦
    得由其代表人被推為執行業務股東或當選為董事或監察人，代表人有數人時，得
    分別被推或當選。」即法人股東之代表人當選董事。而證券交易法第二十二條之
    二及第二十五條有關內部人持股轉讓之規範，所指「董事」既未明文限縮其範圍
    ，而原告既係以法人股東之代表人身份當選為董事，自有上開證券交易法條文之
    適用。
  (三)另查財政部所研擬之證券交易法第二十二條之二第三項及第二十五條第三項修正
    草案均規定：「於董事、監察人依公司法第二十七條第一項或第二項規定當選者
    ，對其代表行使職務之自然人及被代表之政府或法人亦同。」並未增列「以法人
    代表人名義當選董監事者」，乃因「以法人代表人名義當選董監事者」，本為其
    規範對象。此觀諸第二十二條之二第三項草案修正說明：「．．．四、依公司法
    第二十七條規定，政府或法人得以法人本身名義當選董監事，或以法人代表人之
    名義當選董監事，就該當選董監事之法人或代表人，其已具有董監事之身分，應
    受本條之規範，因無疑義；然就法人名義當選，對其指派行使職務之自然人，以
    及以代表人名義當選，其被代表之政府或法人，雖不具董、監事身分，惟前者法
    人指派之該代表人實際執行董、監事職務，常有機會接觸公司內部消息，如將其
    排除在外，恐與立法目的相違；至於後者法人本身雖不以自己名義當選董監事，
    但卻是實際持股之人，且對於其代表人如何行使董、監事職務亦具有控制力，對
    於被投資公司之內部消息，當有接觸機會，因此，法人本身買賣股票時，應與其
    代表人同受規範，爰增訂第三項，使其規範對象更臻周延。」而自明，原告既係
    以法人代表人名義當選為董事，自與上開係為法人當選為董事而對其指派行使職
    務之代表人為修法規範無關，亦與財政部證券管理委員會對法人為董、監事，而
    受指派行使其職務之代表人而為七十六年八月二十六日 (七七)台財證 (二)第０
    八九五四號函釋無涉，原告稱被告研擬之證券交易法第二十二條之二及第二十五
    條修正草案，擬將法人代表人納入規範，足資證明現行條文規範範圍並未包括『
    代表人』在內，被告援用上開函釋對原告處罰，違背法律保留云云乙節，核有誤
    解。
  (四)另查經濟部商業司所提供之台南企銀變更登記表，原告係登載於台南企銀董事名
    單欄位中，並另以其編號附註原告與王達夫、王葉英三人代表中英公司當選並擔
    任董事職務，顯見原告係以中英公司代表人身分當選為台南企銀之「董事」（即
    屬公司法第二十七條第二項規定之情形），並非中英公司當選董事後所指派之代
    表人（即非公司法第二十七條第一項規定之情形），從而原告本身即為台南企銀
    之董事，且原告亦自承行為時，伊確為以中英公司之代表人為台南企銀董事無訛
    ，從而原告稱其為台南企銀董事身份已被中英公司撤銷云云，即無足採。
五、本件原告以法人代表人身份為董事，於其任期內未依證券交易法第二十二條之二
    及第二十五條規定轉讓其本身所持台南企銀股票，被告依證券交易法第一百七十
    八條第一項第一款規定以原告為處罰對象據以處罰，並無違法。訴願決定予以維
    持，亦無不合，原告仍執前詞，訴請撤銷，為無理由，應予駁回。
五、本件適用簡易訴訟程序，故不經言詞辯論逕為判決。
據上論結，本件原告之訴為無理由，應依行政訴訟法第二百三十三條第一項、第二百
三十六條、第九十八條第三項前段，判決如主文。
中　　華　　民　　國　　九十三　　　年　　　九　　　　月　　　二十一　　日
                 臺 北 高 等 行 政 法 院   第 七 庭
                                審 判 長 法  官　鄭小康
右為正本係照原本作成。
本件以訴訟事件所涉及之法律見解具有原則性者為限，始得於本判決送達後二十日內
向本院提出上訴狀並表明上訴理由，如已於本判決宣示後送達前提起上訴者，應於判
決送達後二十日內補具上訴理由書（均須按他造人數附繕本），且經最高行政法院許
可後方得上訴。
中　　華　　民　　國　　九十三　　　年　　　九　　　　月　　　二十七　　日
　　　　　　　　　　　　　　　　　　　　書記官　黃倩鈺
